【裁判字號】    89,上易,2863
【裁判日期】    890529
【裁判案由】    偽造文書
【裁判全文】
臺灣高等法院刑事判決                  八十九年度上易字第二八六三號
    上  訴  人  臺灣臺北地方法院檢察署檢察官
    上  訴  人
    即  被  告  乙○○
    選任辯護人  彭志傑
    上  訴  人
    即  被  告  戊○○
    選任辯護人  黃泰鋒
                薛冰芸
右上訴人因被告等偽造文書案件，不服臺灣臺北地方法院八十九年度易字第四０八號
，中華民國八十九年五月二十九日（起訴案號：臺灣臺北地方法院檢察署八十八年度
偵字第九五五一號），提起上訴，本院判決如左：
    主  文
上訴駁回。
    事  實
一、乙○○係佳佳冰糖股份有限公司（下稱佳佳公司）之經理，戊○○係戊○○會計
    師事務所之負責人，宣啟華（業經原審判決確定）為戊○○會計師事務所之會計
    帳務職員。佳佳公司於民國（下同）八十六年七月七日下午二時許，在臺北縣蘆
    洲鄉○○路三二三巷十八之一號（北部發貨中心）召開股東臨時會，議程係「補
    選董事一名」，會議間該公司股東丙○○、丁○○○、甲○○三人（合佔佳佳公
    司四百萬股股份總數中之一百六十萬股）均曾按時至現場，然因表示不同意開會
    而先行離去，故僅由出席股東張玉山、乙○○（代理陳顯聰）、張福來（代理周
    琳瑩）、陳健一出席，當時並僅決議通過：「一、原董事梁祥麟因股權移轉，由
    周琳瑩遞補為董事。二、選任原董事陳健一為新任董事長。」等二事項。詎乙○○負責辦理該次股東臨時會決議變更事項委請會計師辦理變更登記之職務，於該
    職務範圍內為佳佳公司之負責人，明知該公司股東丙○○、丁○○○及甲○○實
    際上並未參加會議，為達其變更公司名稱、改選董、監、修改章程及遷移公司地
    址之目的，竟與戊○○、宣啟華共同基於偽造文書之犯意聯絡，推由宣啟華於八
    十六年七月間，在戊○○會計師事務所內，將上開股東臨時會議紀錄變更為「日
    期：八十六年七月十七日上午九時許。地點：為本公司會議室。出席股東人數及
    代表已發行股份總數：連同委託出席在內，出席股東計六人及代表已發行股數三
    百二十萬股。主席：陳健一。紀錄：周琳瑩、決議：一、變更公司名稱為佳佳糖
    業股份有限公司。二、改選陳健一、周琳瑩、陳顯聰為董事，張玉山為監察人。
    三、修改公司章程」，並接續製作於同日上午十時許，在同一地點，由董事陳健
    一、周琳瑩、陳顯聰出席，主席為陳健一，紀錄為周琳瑩，決議通過「一、公司
    地址遷移至臺北市○○路○段一八九號四樓。二、選任董事長為陳健一。」等內
    容之董事會會議紀錄，於業務上作成之文書為不實之登載。嗣於八十六年八月五
    日，再由宣啟華持佳佳公司變更登記申請書及上開不實之股東臨時會會議紀錄、
    董事會會議紀錄向臺北市政府建設局申辦變更登記，使不知情之臺北市政府建設
    局承辦公務員將上開申請變更之不實事項，登載於職務上所掌之佳佳公司變更登
    記事項卡公文書上，均足生損害於佳佳公司股東及主管機關對公司變更登記管理
    之正確性。
二、案經丙○○、丁○○○、甲○○訴由臺灣臺北地方法院檢察署檢察官偵查起訴。
    理  由
一、訊據被告乙○○固坦承佳佳公司於八十六年七月七日召開股東臨時會，伊並於會
    後將該次會議紀錄交與會計師即被告戊○○等情不諱，惟矢口否認有上開犯行，
    辯稱：該次股東臨時會有動議同意公司名稱變更及地址遷移，因變更公司章程屬
    會計師之專業，當時會議紀錄雖未記載周全，但會計師說沒有關係，始授權由會
    計師事務所處理。又八十六年七月七日當天，告訴人丙○○、丁○○○、甲○○
    確有回來開會，但其等說是聊天性質，不過伊是發開股東會通知給他們。再伊認
    為人數出席過一半即可以通過，至公司法如何規定伊不知道，伊係委託會計師即
    被告戊○○來辦理，當時有說明情形，並告以佳佳公司有股東糾紛，要特別小心
    。本案係因戊○○會計師事務所承辦人員即被告宣啟華於未經佳佳公司之同意下
    ，擅自更改會議日期、出席人數、出席人代表股數及自行挑選列名佳佳公司董事
    第二位之周琳瑩為紀錄，所有應補正之事情均未事先知會佳佳公司，伊並不知情
    ，伊前因召開股東會使公務員登載不實罪遭判決確定，此次伊辦理變更登記事項
    即更為謹慎，並委託會計師依法辦理，不可能委請會計師為不實之記載，告訴人
    等係因涉及不法，遭公司撤職，始利用司法打擊伊云云。另被告戊○○固自承有
    受被告乙○○之委託，依乙○○所交付佳佳公司八十六年七月七日股東臨時會會
    議紀錄（手寫）指示被告宣啟華辦理公司變更登記事宜，然亦否認有上開犯行，
    辯稱：佳佳公司開會伊並未出席，只知出席股東六人及三百二十萬股份是辦理該
    公司變更之基本條件，乃受託依據被告乙○○交付之佳佳公司八十六年七月七日
    股東臨時會會議紀錄決議事項辦理公司負責人及股東變更登記事宜，全案並交由
    被告宣啟華承辦。伊接辦此案時因祇變更負責人，且當時逢喪妻之痛，無心辦公
    ，復認為該案不需會計師簽證，乃全部交由辦理變更登記經驗豐富之被告宣啟華
    處理，對於被告宣啟華擅自持佳佳公司負責人陳健一之印章製作不實之股東會議
    紀錄等並不知情云云。
二、惟查：
  (一)右揭事實，業據告訴人丙○○、丁○○○、甲○○指訴綦詳，並有登載不實之佳
    佳公司八十六年七月十七日股東臨時會會議紀錄及董事會會議紀錄影本在卷為憑
    。又佳佳公司於八十六年七月七日召開股東臨時會之開會通知書上所載之預定議
    程項目，僅有「補選董事一名」，且該日股東臨時會實際議決通過之事項僅為：
    「一、原董事梁祥麟因股權移轉，由周琳瑩遞補為董事。二、選任原董事陳健一
    為新任董事長。」，並未作成：「變更公司名稱為佳佳糖業股份有限公司、改選
    陳健一、周琳瑩、陳顯聰為董事，張玉山為監察人及公司地址遷移至臺北市○○
    路○段一八九號四樓」等決議，亦有佳佳公司臨時股東會開會通知書、臨時股東
    會會議紀錄（手寫）等各一紙附卷可稽（見八十六年度偵字第二一七八一號偵查
    卷宗第十五頁、第二十九頁），且證人陳健一證稱：八十六年七月十七的會議日
    期可能是寫錯的，應是七月七日，我有參加該次會議，當時張福來代理周琳瑩、
    乙○○代理陳顯聰，另有張玉山及我四人，告訴人三人亦有到，但提早走，在未
    正式開會，他們來表明不開會，說談談就好，前揭偵卷第二十九頁之會議紀錄是
    原始手寫之會議紀錄等語（見八十六年偵字第二一七八一號卷第二十五頁、第二
    十六頁、台灣台北地方法院八十七年度訴字第五三八號第十三頁、第十四頁、第
    二十八頁），足認告訴人等三人並未參加前開股東臨時會，且該董事會亦未作成
    上開決議，乃該股東臨時會會議紀錄竟有關於出席股東人數及代表已發行股份總
    數：連同委託出席在內，出席股東計六人及代表已發行股數三百二十萬股，暨變
    更公司名稱為佳佳糖業股份有限公司、改選陳健一、周琳瑩、陳顯聰為董事，張
    玉山為監察人、修改公司章程，且董事會亦有關於：「一、公司地址遷移至臺北
    市○○路○段一八九號四樓。二、選任董事長為陳健一。」等內容之不實決議，
    足見係出於被告乙○○授權，否則被告宣啟華何以會明確知悉該「股東會」係由
    何股東參加，以及改選後之董事姓名及相關「決議事項」。
  (二)共同被告宣啟華供稱：伊辦理佳佳公司變更負責人部分，有受告知該公司有召開
    股東會通過，但是追加變更公司名稱及遷址部分則未受告知有無召開股東會通過
    。故伊乃依據過往錯誤之工作經驗，即客戶向來多是只交辦其所要之結果，至於
    為達此結果所須諸如股東會會議紀錄、股份讓渡同意書等文件，均是授權由伊代
    為製作，是伊第一次送件為佳佳公司申辦變更負責人、變更公司名稱、遷址等三
    項事宜時，是以該公司股東名冊編號一至四，合計持股比例達百分之六十之數為
    出席股東會股數，加以開會時間、地點、主席等均是伊依據佳佳公司經營者之概
    括授權而代為編造、製作。當時伊因誤以為佳佳公司全體股東均是自己人，加上
    佳佳公司人員一再催趕，乃在爭取時效之心理因素下便宜行事，未經徵詢佳佳公
    司人員之意見，即將股東名冊編號五之股東持股加入為出席股東股數比例（正好
    達到三分之二以上），更正於第一次送件由伊所製作之佳佳公司股東臨時會會議
    紀錄上。伊依佳佳公司之委託辦理變更登記事項，所以自行更改開會日期、出席
    股東人數及所代表之股數以製作股東臨時會會議紀錄及董事會會議紀錄去申辦變
    更登記，均是為符合公司法之相關規定，而該等變更事項及通知補正事宜，佳佳
    公司均知情。會計師即被告戊○○於八十六年七月初左右在會計師事務所內，叫
    伊幫忙辦理佳佳公司名稱、負責人、地址遷移之變更，當時伊還為此特別加班工
    作，故有印象。而該股東參加人數、發行股票數、主席紀錄票選結果之資料事後
    被告戊○○均知情，並有蓋章，但會計師當時是看未改過股數之資料（指補正前
    ），他知道我做了公司遷址、變更負責人及變更公司名稱等項目等語，益見被告
    均係知情。被告乙○○辯稱上開股東臨時會有動議同意公司名稱變更及地址遷移
    ，因變更公司章程屬會計師之專業，當時會議紀錄並未記載周全，會計師講沒有
    關係云云，無非空言巧飾，不足採信。
  (三)被告乙○○供稱有關公司名稱、負責人、遷址及修改章程是其找會計師即被告戊○○去辦理，該次股東臨時會有動議同意公司名稱變更及地址遷移，因變更公司
    章程屬會計師之專業，當時會議紀錄雖未記載周全，但會計師說沒有關係等語，
    且前開共同被告宣啟華堅稱被告戊○○確係知情，參諸臺北市政府建設局因此次
    申請變更登記待補正事項曾發函與戊○○會計師事務所，有佳佳公司變更登記申
    請書、章程、董事會會議記（紀）錄、股東臨時會會議記（紀）錄、股東名簿及
    臺北市政府建設局八十八年七月二十五日健一字第八六三一九三六六號函等影本
    在卷可稽（見前揭八十七年度訴字第五三八號卷宗第四十一頁至第四十七頁、第
    八十五頁），衡情被告戊○○如何諉為不知，被告戊○○辯稱僅受託辦理佳佳公
    司負責人及股東變更登記等事項，其餘均不知情一節，顯係卸責之詞，委無足採
    。本件事證明確，被告等犯行堪以認定。
四、按公司股東會議事錄、董事會議事錄，雖非須由公司負責人親自製作，然上開紀
    錄所記載之決議事項均攸關公司重大經營方針、決策走向，故公司法第一百八十
    三條規定：股東會之議決事項，應作成議事錄，由主席簽名、蓋章。且上開議事
    錄若須送往主管機關辦理公司變更登記，更屬公司對外公告事項之重要變更，自
    屬公司負責人應負責之業務，而為其業務上所應作成之文書。又刑法之偽造、變
    造文書罪，祇須所偽造、變造之文書有足生損害於公眾或他人之危險，即行成立
    ，並非以確有損害事實之發生為構成要件（最高法院二十二年上字第八七四號判
    例事資參照）。查被告乙○○為佳佳公司之經理人，負責執行前開股東臨時會會
    議決議變更事項及辦理變更登記事宜，於該項職務範圍內，亦為公司負責人，其
    雖未親自製作上開不實在之股東臨時會會議紀錄、董事會會議紀錄，然委託戊○○會計師事務所製作，自仍屬其業務上製作之文書，是以被告乙○○明知前開會
    議並未決議公司名稱變更、地址遷移、章程修改及改選董、監等事項，仍推由被
    告戊○○，再由被告戊○○交由共同被告宣啟華將此不實事項作成公司股東臨時
    會會議紀錄及董事會會議紀錄，而後持向臺北市政府建設局申辦變更登記，使承
    辦公務員登載於公司變更登記事項卡公文書上，自足生損害於佳佳公司股東及主
    管機關對於公司登記管理之正確性。核被告等所為，均係犯刑法第二百十六條行
    使第二百十五條之業務上登載不實文書罪，及同法第二百十四條之使公務員登載
    不實事項於公文書罪。被告等接續登載不實事項於業務上作成之股東臨時會會議
    紀錄及董事會會議紀錄，乃基於同一犯意之接續行為，僅論以一罪。又登載不實
    事項於業務上製作文書後復持以行使，登載不實之低度行為，為行使之高度行為
    所吸收，不另論罪。被告等所犯前開二罪，互有方法目的之牽連關係，應從一情
    節較重之使公務員登載不實之罪處斷。被告等與宣啟華間互有犯意之聯絡及行為
    之分擔，均為共同正犯。被告戊○○及宣啟華雖非佳佳公司上開辦理變更登記事
    項職務範圍內之負責人，但與該職務負責人即被告乙○○共同犯有行使業務上登
    載不實文書部分，仍應依刑法第三十一條第一項規定，以共同正犯論。
三、原審基於前述理由，因依刑法第二十八條、第三十一條第一項、第二百十六條、
    第二百十五條、第二百十四條、第五十五條、第四十一條、第七十四條第一款，
    罰金罰鍰提高標準條例第一條前段、第二條各規定，於審酌被告等犯罪之動機、
    目的、手段、所生之危害及犯罪後之態度等一切情狀，分別量處被告乙○○有期
    徒刑五月，被告戊○○有期徒刑三月，併均諭知如易科罰金，以三百元折算之標
    準，暨以被告戊○○素行尚佳，經此科刑教訓，日後當知所警惕，而無再犯之虞
    ，因認對其所宣告之刑，以暫不執行為適當，併予宣告緩刑二年。核其認事用法
    ，俱無違誤，量刑亦甚允洽。公訴人上訴意旨，指摘原判決對被告乙○○量刑過
    輕，被告等上訴意旨，猶執陳詞，否認犯罪，胥無理由，應予駁回。
據上論斷，應依刑事訴訟法第三百六十八條，判決如主文。
本案經檢察官陳文禮到庭執行職務。
中    華    民    國    八十九    年       十       月         四       日
                          臺灣高等法院刑事第六庭
                              審判長法  官  陳  春  秋
                                    法  官  黃  賽  月
                                    法  官  高  明  哲
右正本證明與原本無異。
不得上訴。
                                    書記官  李  垂  福
中    華    民    國    八十九    年       十       月         七       日
附錄：本案論罪科刑法條全文
刑法第二百十四條：
明知為不實之事項，而使公務員登載於職務上所掌之公文書，足以生損害於公眾或他
人者，處三年以下有期徒刑、拘役或五百元以下罰金。
刑法第二百十五條：
從事業務之人，明知為不實之事項，而登載於其業務上作成之文書，足以生損害於公
眾或他人者，處三年以下有期徒刑、拘役或五百元以下罰金。
刑法第二百十六條：
行使第二百十條至第二百十五條之文書者，依偽造、變造文書或登載不實事項或使登
載不實事項之規定處斷。


司法院資訊處製作；財團法人民間司法改革基金會備份。
